---
output:
  pdf_document:
    latex_engine: pdflatex
    number_sections: true
    fig_caption: true
documentclass: article
fontsize: 10pt
geometry: margin=2.2cm
lang: es
header-includes:
  - \usepackage{booktabs}
  - \usepackage{longtable}
  - \usepackage{float}
  - \usepackage{caption}
  - \captionsetup{font=small, skip=4pt}
  - \usepackage{fancyhdr}
  - \pagestyle{fancy}
  - \fancyhf{}
  - \fancyhead[L]{\small Guía de Aprendizaje 2 --- Actividades 3 y 4}
  - \fancyhead[R]{\small\thepage}
  - \renewcommand{\headrulewidth}{0.4pt}
  - \usepackage{titlesec}
  - \titlespacing*{\section}{0pt}{1.1ex}{0.5ex}
  - \titlespacing*{\subsection}{0pt}{0.9ex}{0.3ex}
  - \setlength{\parskip}{0.5ex}
---

```{r configuracion-global, include=FALSE}
# ==============================================================================
# CONFIGURACIÓN GLOBAL
# ------------------------------------------------------------------------------
# knitr::opts_chunk$set() fija las opciones por defecto de todos los bloques.
#   echo = FALSE -> el código NO se imprime en el cuerpo del documento; se
#                   reproduce íntegro en el Anexo A, para respetar el límite de
#                   extensión que pide la guía sin perder trazabilidad.
# ==============================================================================
knitr::opts_chunk$set(
  echo = FALSE, message = FALSE, warning = FALSE,
  fig.align = "center", fig.pos = "H", out.width = "92%",
  fig.width = 6.8, fig.height = 2.5
)
options(scipen = 999, digits = 4, width = 100)

# Librerías:
#   ggplot2 -> gramática de gráficos     pROC   -> curva ROC y AUC
#   car     -> vif(), multicolinealidad  readxl -> lectura de .xlsx (Traindata)
#   knitr   -> kable(), tablas en LaTeX
library(ggplot2); library(pROC); library(car); library(readxl); library(knitr)
theme_set(theme_bw(base_size = 8))
```

```{r funciones-auxiliares, include=FALSE}
# ==============================================================================
# FUNCIONES AUXILIARES
# Se definen una sola vez y se reutilizan en los dos modelos del taller.
# Todas usan R base: el objetivo es que el cálculo sea seguible paso a paso.
# ==============================================================================

# ------------------------------------------------------------------------------
# fmt(): formatea un número como TEXTO con cifras significativas fijas. Es
# necesario porque el hook de knitr para código en línea redondea con
# getOption("digits") y un coeficiente del orden de 1e-05 se imprimiría como 0.
# ------------------------------------------------------------------------------
fmt <- function(x, sig = 3) format(signif(x, sig), scientific = FALSE, trim = TRUE)

# fmt_p(): formatea p-valores evitando el engañoso "0.0000".
fmt_p <- function(x) ifelse(x < 0.0001, "<0,0001", format(round(x, 4), nsmall = 4))

# ------------------------------------------------------------------------------
# tabla_coeficientes(): convierte la salida de un glm en la tabla que realmente
# se interpreta en riesgo de crédito: coeficiente en escala logit, odds ratio
# OR = exp(beta) y su intervalo de confianza al 95 %.
# ------------------------------------------------------------------------------
tabla_coeficientes <- function(modelo, nivel = 0.95) {
  s  <- summary(modelo)$coefficients   # beta, error estándar, valor z, p-valor
  z  <- qnorm(1 - (1 - nivel) / 2)     # 1,96 para el 95 %
  b  <- s[, "Estimate"]; se <- s[, "Std. Error"]
  out <- data.frame(
    rownames(s), round(b, 5), round(se, 5), round(s[, "z value"], 2),
    fmt_p(s[, 4]), round(exp(b), 4),
    round(exp(b - z * se), 4), round(exp(b + z * se), 4),
    row.names = NULL
  )
  # Los nombres se asignan aparte (y no como argumentos de data.frame) para que
  # el código sea válido en cualquier locale, incluso sin soporte UTF-8.
  names(out) <- c("Variable", "Beta", "EE", "z", "p-valor", "OR",
                  "IC 95% inf", "IC 95% sup")
  out
}

# ------------------------------------------------------------------------------
# hosmer_lemeshow(): prueba de bondad de ajuste (calibración).
# Idea: se ordenan las observaciones por probabilidad predicha, se parten en g
# grupos (deciles de riesgo) y se comparan eventos OBSERVADOS vs. ESPERADOS:
#        C = sum_g (O_g - E_g)^2 / [ E_g (1 - E_g/n_g) ]  ~  chi2_(g-2)
# H0: el modelo está bien calibrado  ->  se DESEA un p-valor alto (no rechazar).
# ------------------------------------------------------------------------------
hosmer_lemeshow <- function(y, p, g = 10) {
  cortes <- unique(quantile(p, probs = seq(0, 1, length.out = g + 1)))
  grupo  <- cut(p, breaks = cortes, include.lowest = TRUE)
  obs <- tapply(y, grupo, sum)      # eventos observados por grupo
  esp <- tapply(p, grupo, sum)      # eventos esperados por grupo
  n_g <- tapply(y, grupo, length)   # tamaño de cada grupo
  C   <- sum((obs - esp)^2 / (esp * (1 - esp / n_g)))
  gl  <- length(levels(droplevels(grupo))) - 2
  list(estadistico = C, gl = gl, p_valor = pchisq(C, gl, lower.tail = FALSE))
}

# ------------------------------------------------------------------------------
# pseudo_r2_mcfadden(): R2 = 1 - deviance(modelo)/deviance(nulo).
# NO es proporción de varianza explicada: mide la ganancia en log-verosimilitud
# frente al modelo que solo tiene intercepto.
# ------------------------------------------------------------------------------
pseudo_r2_mcfadden <- function(modelo) 1 - modelo$deviance / modelo$null.deviance

# ------------------------------------------------------------------------------
# matriz_confusion(): clasifica con un punto de corte y devuelve la matriz junto
# con exactitud, sensibilidad (detecta el evento y=1) y especificidad (y=0).
# ------------------------------------------------------------------------------
matriz_confusion <- function(y, p, corte = 0.5) {
  mc <- table(Observado = y,
              Predicho  = factor(ifelse(p >= corte, 1, 0), levels = c(0, 1)))
  vn <- mc[1, 1]; fp <- mc[1, 2]; fn <- mc[2, 1]; vp <- mc[2, 2]
  list(matriz = mc, exactitud = (vp + vn) / sum(mc),
       sensibilidad = vp / (vp + fn), especificidad = vn / (vn + fp))
}

# ------------------------------------------------------------------------------
# tabla_diagnosticos(): consolida en UNA tabla todos los diagnósticos del
# modelo, con su criterio de decisión. Sustituye los volcados de consola por
# una salida legible y auditable.
# ------------------------------------------------------------------------------
tabla_diagnosticos <- function(modelo, y) {
  p  <- fitted(modelo)
  hl <- hosmer_lemeshow(y, p)
  lr <- modelo$null.deviance - modelo$deviance          # estadístico LR
  gl <- modelo$df.null - modelo$df.residual
  mc <- matriz_confusion(y, p, 0.5)
  a  <- as.numeric(auc(roc(y, p, quiet = TRUE)))
  out <- data.frame(
    c("VIF máximo", "Hosmer-Lemeshow (p-valor)", "R2 de McFadden",
      "Razón de verosimilitud (p-valor)", "Obs. influyentes (Cook > 4/n)",
      "AUC", "Exactitud (corte 0,5)", "Sensibilidad", "Especificidad"),
    # La columna se construye como TEXTO: mezcla conteos enteros, p-valores y
    # proporciones, y un formato numérico común los mostraría mal (p. ej. "68.0000").
    c(sprintf("%.2f", max(vif(modelo))), fmt_p(hl$p_valor),
      sprintf("%.4f", pseudo_r2_mcfadden(modelo)),
      fmt_p(pchisq(lr, gl, lower.tail = FALSE)),
      as.character(sum(cooks.distance(modelo) > 4 / length(y))),
      sprintf("%.4f", a), sprintf("%.4f", mc$exactitud),
      sprintf("%.4f", mc$sensibilidad), sprintf("%.4f", mc$especificidad)),
    c("< 5: sin multicolinealidad", "> 0,05: buena calibración",
      "0,05-0,40 es habitual en default", "< 0,05: el modelo aporta",
      paste0("umbral 4/n = ", round(4 / length(y), 4)),
      "> 0,70 aceptable; > 0,80 buena", "solo referencial si hay desbalance",
      "detecta el evento y = 1", "detecta el no-evento y = 0"),
    row.names = NULL
  )
  names(out) <- c("Diagnóstico", "Valor", "Criterio de lectura")
  out
}

# ------------------------------------------------------------------------------
# grafico_roc(): dibuja la curva ROC con ggplot2 a partir del objeto de pROC,
# para mantener un estilo gráfico homogéneo en todo el documento. La diagonal
# punteada es el clasificador sin información (AUC = 0,5).
# ------------------------------------------------------------------------------
grafico_roc <- function(objeto_roc, titulo = NULL) {
  d <- data.frame(fpr = 1 - objeto_roc$specificities,
                  tpr = objeto_roc$sensitivities)
  a <- as.numeric(auc(objeto_roc))
  ggplot(d[order(d$fpr), ], aes(x = fpr, y = tpr)) +
    geom_abline(intercept = 0, slope = 1, linetype = "dashed",
                colour = "grey55", linewidth = 0.3) +
    geom_line(linewidth = 0.6) +
    annotate("text", x = 0.62, y = 0.18, size = 2.9,
             label = paste0("AUC = ", sprintf("%.4f", a))) +
    coord_equal(xlim = c(0, 1), ylim = c(0, 1)) +
    labs(x = "1 - Especificidad (falsos positivos)",
         y = "Sensibilidad (verdaderos positivos)", title = titulo)
}

# ------------------------------------------------------------------------------
# logit_empirico(): construye los datos para verificar el supuesto de
# LINEALIDAD EN EL LOGIT. Se parte cada covariable en k grupos de igual tamaño y
# en cada uno se calcula el log-odds observado, con corrección de
# Haldane-Anscombe (+0,5) para evitar log(0).
# ------------------------------------------------------------------------------
logit_empirico <- function(datos, respuesta, variables, k = 10) {
  y <- datos[[respuesta]]
  do.call(rbind, lapply(variables, function(v) {
    x   <- datos[[v]]
    bin <- cut(x, breaks = unique(quantile(x, seq(0, 1, length.out = k + 1))),
               include.lowest = TRUE)
    do.call(rbind, lapply(split(data.frame(x = x, y = y), bin), function(b)
      data.frame(variable = v, x_medio = mean(b$x),
                 logit_emp = log((sum(b$y) + 0.5) /
                                 (nrow(b) - sum(b$y) + 0.5)))))
  }))
}
```

\begin{titlepage}
\centering
\vspace*{1.3cm}

{\Large\scshape Universidad El Bosque\par}
\vspace{0.25cm}
{\large Departamento de Matemáticas\par}
\vspace{0.15cm}
{\large Programa: Matemáticas y Ciencia de Datos\par}

\vspace{1.9cm}
\rule{\textwidth}{0.6pt}
\vspace{0.45cm}

{\LARGE\bfseries Análisis de riesgo de incumplimiento\\[0.25cm] mediante un modelo de regresión Logit\par}
\vspace{0.45cm}
{\large Módulo 1, Unidad 1 --- Guía de Aprendizaje 2\\ Actividades 3 y 4\par}

\vspace{0.35cm}
\rule{\textwidth}{0.6pt}

\vspace{1.7cm}
{\large\bfseries Presentado por\par}
\vspace{0.15cm}
{\large Víctor Julio Peña\par}

\vspace{1.3cm}
{\large\bfseries Curso\par}
\vspace{0.15cm}
{\large Inteligencia Artificial para Asuntos Financieros\par}

\vspace{1.3cm}
{\large\bfseries Docente\par}
\vspace{0.15cm}
{\large William Arley Rincón Gómez\par}

\vfill
{\large Bogotá D.C., 2025\par}
\end{titlepage}

\newpage

# Marco conceptual

El modelo *logit* es el modelo de referencia cuando la respuesta es **binaria**.
En riesgo crediticio, $Y_i = 1$ si el cliente incumple y $Y_i = 0$ si cumple, con
$Y_i \sim \mathrm{Bernoulli}(p_i)$. No se modela la media directamente sino su
transformación logit:

$$
\mathrm{logit}(p_i)=\ln\!\left(\frac{p_i}{1-p_i}\right)=\beta_0+\sum_{j=1}^{k}\beta_jx_{ji}
\qquad\Longleftrightarrow\qquad
p_i=\frac{1}{1+e^{-\left(\beta_0+\sum_j \beta_j x_{ji}\right)}}
$$

El enlace logit se usa por dos razones: la función $\mathrm{logit}:(0,1)\to\mathbb{R}$
garantiza que la probabilidad predicha quede **acotada en $(0,1)$** —algo que un
modelo lineal ordinario no asegura— y vuelve los parámetros **lineales en la
escala de log-odds**, lo que da una interpretación cerrada. La estimación es por
**máxima verosimilitud**, maximizando
$\ell(\beta)=\sum_i[y_i\ln p_i+(1-y_i)\ln(1-p_i)]$ mediante el algoritmo IRLS que
`glm()` implementa internamente; no hay solución cerrada como en mínimos cuadrados.

**Interpretación.** $\beta_j$ es el cambio en el log-odds del evento ante un
aumento unitario en $x_j$, *ceteris paribus*. Como esa escala no es intuitiva se
reporta el **odds ratio** $\mathrm{OR}_j=e^{\beta_j}$: si $\beta_j>0$ entonces
$\mathrm{OR}_j>1$ y la variable **aumenta** la probabilidad del evento; si
$\beta_j<0$, $\mathrm{OR}_j<1$ y la **reduce**; si $\beta_j=0$, $\mathrm{OR}_j=1$
y no la altera. El logit **no** exige normalidad ni homocedasticidad —esos
supuestos son del modelo lineal clásico—; exige linealidad en el logit, ausencia
de multicolinealidad, independencia de las observaciones y tamaño de muestra
suficiente por parámetro.

# Modelo 1: simulación de 1.000 clientes

## Simulación y ajuste

Se reproduce el diseño de la guía. Fue necesario corregir tres **errores de
sintaxis** del código original: `seed(123)` no existe en R y debe ser
`set.seed(123)`; la expresión de `lin_pred` tenía un paréntesis de cierre
sobrante; y `glm()` se invocaba sin el argumento `data`, lo que obliga a que las
variables vivan en el entorno global (mala práctica reproducible).

```{r simulacion-modelo1, echo=TRUE}
# set.seed() fija la semilla del generador pseudoaleatorio: es lo que hace
# REPRODUCIBLE la simulación (los mismos 1.000 clientes en cada corrida).
set.seed(123)
n <- 1000

# --- Variables explicativas: rnorm() = normal, rbinom() = Bernoulli ----------
edad           <- rnorm(n, mean = 40,   sd = 10)    # años
ingresos       <- rnorm(n, mean = 3000, sd = 1000)  # u.m. mensuales
score          <- rnorm(n, mean = 600,  sd = 50)    # score crediticio
genero         <- rbinom(n, size = 1, prob = 0.5)   # 0 = femenino, 1 = masculino
monto_prestamo <- rnorm(n, mean = 5000, sd = 1500)  # monto solicitado

# --- Predictor lineal: parámetros VERDADEROS del proceso generador (DGP) -----
lin_pred <- -3 - 0.03 * edad - 0.0004 * ingresos + 0.01 * score +
             0.8 * genero + 0.0001 * monto_prestamo

# --- Enlace inverso: del logit a la probabilidad, y respuesta Bernoulli ------
prob    <- 1 / (1 + exp(-lin_pred))
default <- rbinom(n, size = 1, prob = prob)   # 0 = cumple, 1 = incumple

datos1 <- data.frame(default, edad, ingresos, score, genero, monto_prestamo)
```

```{r ajuste-modelo1, echo=TRUE}
# family = binomial(link = "logit") declara respuesta Bernoulli con enlace logit;
# data = datos1 fija el ámbito explícito de las variables.
modelo1 <- glm(default ~ edad + ingresos + score + genero + monto_prestamo,
               family = binomial(link = "logit"), data = datos1)
summary(modelo1)
```

```{r objetos-modelo1}
tasa1 <- mean(datos1$default)
p1    <- fitted(modelo1)
roc1  <- roc(datos1$default, p1, quiet = TRUE)
b1    <- coef(modelo1)
mc1   <- matriz_confusion(datos1$default, p1, 0.5)
eta_medio <- -3 - 0.03*40 - 0.0004*3000 + 0.01*600 + 0.8*0.5 + 0.0001*5000
```

## Interpretación de los coeficientes

```{r tabla-modelo1}
tab1 <- tabla_coeficientes(modelo1)
# Parámetros verdaderos con que se generaron los datos, en el mismo orden que
# los coeficientes del modelo.
beta_real <- c(-3, -0.03, -0.0004, 0.01, 0.8, 0.0001)

# COBERTURA: se verifica si cada parámetro verdadero queda dentro del intervalo
# de confianza del 95 % de su estimación. Es la validación clave del ejercicio y
# se calcula, no se afirma.
ic1        <- confint.default(modelo1, level = 0.95)
cubierto   <- beta_real >= ic1[, 1] & beta_real <= ic1[, 2]
cobertura1 <- sum(cubierto)

tab1$Beta <- sapply(coef(modelo1), fmt, sig = 3)   # evita imprimir 0.0000411 como 0
tab1$EE   <- sapply(summary(modelo1)$coefficients[, 2], fmt, sig = 3)
tab1 <- cbind(tab1[, 1, drop = FALSE],
              `Beta real` = sapply(beta_real, fmt, sig = 3),
              tab1[, -1],
              `Beta real en el IC 95%` = ifelse(cubierto, "Sí", "No"))
kable(tab1, booktabs = TRUE, linesep = "", align = "lrrrrrrrrc",
      caption = "Modelo 1. Parámetro verdadero del DGP frente al estimado, odds ratios e intervalos de confianza al 95 \\%. La última columna verifica que la estimación cubre el valor con que se simularon los datos.")
```

Interpretar `ingresos` o `monto_prestamo` "por una unidad" es engañoso, porque una
unidad monetaria es despreciable frente a una desviación estándar de 1.000 o
1.500. Por eso los efectos se reescalan a incrementos financieramente relevantes:

```{r efectos-modelo1}
inc <- c(edad = 1, ingresos = 100, score = 10, genero = 1, monto_prestamo = 1000)
ef1 <- data.frame(
  c("edad (+1 año)", "ingresos (+100 u.m.)", "score (+10 puntos)",
    "genero (hombre vs. mujer)", "monto (+1.000 u.m.)"),
  round(b1[names(inc)] * inc, 4),
  round(exp(b1[names(inc)] * inc), 4),
  round(100 * (exp(b1[names(inc)] * inc) - 1), 2),
  row.names = NULL)
names(ef1) <- c("Incremento evaluado", "Cambio en log-odds", "Odds ratio",
                "Variación del riesgo (%)")
kable(ef1, booktabs = TRUE, linesep = "",
      caption = "Modelo 1. Efectos sobre el riesgo de incumplimiento, reescalados a incrementos con sentido financiero.")
```

- **Edad** ($\hat\beta=`r fmt(b1["edad"])`$): cada año adicional multiplica los
  odds de incumplimiento por `r round(exp(b1["edad"]),4)`, reduciéndolos cerca de
  `r abs(round(100*(exp(b1["edad"])-1),1))`\%. Actúa como factor protector.
- **Ingresos** ($\hat\beta=`r fmt(b1["ingresos"])`$): cada 100 u.m. más de
  ingreso cambian los odds por un factor de `r round(exp(100*b1["ingresos"]),4)`;
  mayor capacidad de pago, menor riesgo.
- **Score** ($\hat\beta=`r fmt(b1["score"])`$): cada 10 puntos multiplican los
  odds por `r round(exp(10*b1["score"]),4)`. El signo es **positivo**, lo que es
  contraintuitivo y se discute en la Sección 2.4.
- **Género** ($\hat\beta=`r fmt(b1["genero"])`$): ser hombre multiplica los odds
  por `r round(exp(b1["genero"]),3)` frente a ser mujer; es el efecto de mayor
  magnitud del modelo.
- **Monto** ($\hat\beta=`r fmt(b1["monto_prestamo"])`$): cada 1.000 u.m. más
  multiplican los odds por `r round(exp(1000*b1["monto_prestamo"]),4)`; mayor
  exposición, mayor riesgo, aunque es el efecto más débil.

**Validación central del ejercicio:** el parámetro verdadero del DGP queda
contenido en el intervalo de confianza del 95\% de su estimación en
**`r cobertura1` de los `r length(beta_real)` parámetros** (última columna del
Cuadro 1). Esto confirma que la estimación por máxima verosimilitud es consistente
y que el código recupera el mecanismo que generó los datos: el modelo no está
"acertando por casualidad", está identificando el proceso subyacente.

## Verificación de supuestos y capacidad predictiva

```{r diagnosticos-modelo1}
kable(tabla_diagnosticos(modelo1, datos1$default), booktabs = TRUE, linesep = "",
      caption = "Modelo 1. Diagnósticos del ajuste y desempeño predictivo.")
```

```{r figuras-modelo1, fig.height=2.2, fig.cap="Modelo 1. Izquierda a derecha: logit empírico por deciles de cada covariable continua. La tendencia aproximadamente recta respalda el supuesto de linealidad en la escala logit."}
le1 <- logit_empirico(datos1, "default",
                      c("edad", "ingresos", "score", "monto_prestamo"))
ggplot(le1, aes(x = x_medio, y = logit_emp)) +
  geom_point(size = 1) +
  geom_smooth(method = "lm", se = FALSE, linewidth = 0.4) +
  facet_wrap(~ variable, scales = "free_x", nrow = 1) +
  labs(x = "Valor medio del decil", y = "logit empírico")
```

```{r roc-modelo1, fig.height=2.4, out.width="42%", fig.cap="Modelo 1. Curva ROC: recorre todos los puntos de corte y grafica sensibilidad contra 1 - especificidad. El AUC es la probabilidad de asignar mayor riesgo a un incumplidor que a un cumplidor."}
grafico_roc(roc1)
```

Los VIF máximos cercanos a 1 son coherentes con covariables generadas de forma
independiente: no hay multicolinealidad. El logit empírico es aproximadamente
recto en las cuatro covariables continuas, como debía ocurrir en un DGP construido
lineal en el logit; es la confirmación de que el diagnóstico funciona. La prueba de
Hosmer-Lemeshow arroja $p=`r round(hosmer_lemeshow(datos1$default, p1)$p_valor,4)`$,
de modo que
`r if (hosmer_lemeshow(datos1$default, p1)$p_valor > 0.05) "no se rechaza la buena calibración" else "se detecta falta de calibración en los extremos"`.
El $R^2$ de McFadden (`r round(pseudo_r2_mcfadden(modelo1),4)`) es bajo en
apariencia pero normal en modelos de *default*: la deviance residual absorbe la
aleatoriedad binomial irreducible que el propio `rbinom()` introdujo. Con AUC
$=`r round(as.numeric(auc(roc1)),4)`$ la discriminación es
`r if (as.numeric(auc(roc1)) >= 0.7) "aceptable" else "modesta"`, pero la matriz de
confusión al corte 0,5 revela el problema del **desbalance**: la especificidad
(`r round(mc1$especificidad,3)`) es muy inferior a la sensibilidad
(`r round(mc1$sensibilidad,3)`), porque con una tasa de impago de
`r round(tasa1*100,1)`\% el modelo tiende a clasificar casi todo como
incumplimiento. En producción el corte no debería ser 0,5 sino el que minimice el
costo esperado (pérdida por impago frente a lucro cesante por rechazo).

## Observación crítica sobre la especificación

El diseño de simulación de la guía produce dos resultados que merecen crítica
explícita y no solo ser reportados:

1. **El signo de `score` contradice la teoría financiera.** El DGP fija
   $\beta_{score}=+0{,}01$: un mejor score **aumentaría** el riesgo. Pero el score
   es, por construcción, una puntuación decreciente en riesgo, de modo que lo
   coherente sería $\beta_{score}<0$. El modelo recupera fielmente el $+0{,}01$
   —correcto *como estimación*—, pero su lectura sustantiva no es trasladable a un
   caso real.
2. **La tasa base es implausible.** Evaluando el predictor lineal en las medias:
   $\eta\approx`r round(eta_medio,2)`$ y por tanto
   $p\approx`r round(1/(1+exp(-eta_medio)),3)`$. El término
   $+0{,}01\times score\approx+6$ domina y anula el intercepto. Una cartera con
   `r round(tasa1*100,1)`\% de impago no es viable.

Para medir el impacto se ajusta un **modelo de sensibilidad** idéntico, salvo el
signo de `score` y la recalibración del intercepto:

```{r sensibilidad-modelo1}
set.seed(123)   # misma semilla: cambia la especificación, no el azar
lin_pred_b <- -3 - 0.03 * edad - 0.0004 * ingresos - 0.01 * score +
               0.8 * genero + 0.0001 * monto_prestamo + 6   # signo corregido
default_b  <- rbinom(n, 1, 1 / (1 + exp(-lin_pred_b)))
datos1b    <- data.frame(default = default_b, edad, ingresos, score,
                         genero, monto_prestamo)
modelo1b   <- glm(default ~ edad + ingresos + score + genero + monto_prestamo,
                  family = binomial(link = "logit"), data = datos1b)
roc1b <- roc(datos1b$default, fitted(modelo1b), quiet = TRUE)

comp <- data.frame(
  c("Tasa de incumplimiento", "Beta de score", "OR de score (+10 puntos)",
    "AUC", "R2 de McFadden"),
  c(paste0(round(mean(datos1$default) * 100, 1), " %"),
    round(coef(modelo1)["score"], 4), round(exp(10 * coef(modelo1)["score"]), 4),
    round(as.numeric(auc(roc1)), 4), round(pseudo_r2_mcfadden(modelo1), 4)),
  c(paste0(round(mean(default_b) * 100, 1), " %"),
    round(coef(modelo1b)["score"], 4), round(exp(10 * coef(modelo1b)["score"]), 4),
    round(as.numeric(auc(roc1b)), 4), round(pseudo_r2_mcfadden(modelo1b), 4)),
  row.names = NULL)
names(comp) <- c("Indicador", "Especificación de la guía",
                 "Especificación corregida")
kable(comp, booktabs = TRUE, linesep = "",
      caption = "Modelo 1. Efecto de corregir el signo de \\emph{score}: la estimación no cambia de calidad, pero sí la coherencia financiera del modelo.")
```

Con el signo corregido la tasa de impago baja a `r round(mean(default_b)*100,1)`\%
y cada 10 puntos de score **reducen** los odds en
`r abs(round(100*(exp(10*coef(modelo1b)["score"])-1),1))`\%, que es la dirección
esperada. La lección metodológica: **un modelo puede estar perfectamente bien
estimado y ser inútil si el signo de la especificación no resiste la validación de
negocio.** La revisión de signos es un paso obligatorio del *credit scoring*,
anterior a cualquier métrica de ajuste.

\newpage

# Modelo 2: base Traindata, respuesta `cumple`

## Carga de los datos y ajuste

```{r carga-traindata}
# La guía pide cargar la base "Traindata" del aula virtual (Excel) y modelar
# 'cumple' contra todas las demás variables.
#
# El bloque busca el archivo en ./datos/. Si NO está disponible, construye una
# base sustituta simulada con la misma estructura, para que el documento sea
# íntegramente reproducible. Basta copiar el archivo real en
# ./datos/Traindata.xlsx y volver a compilar: nada más cambia en el análisis.
ruta_xlsx <- file.path("datos", "Traindata.xlsx")
ruta_csv  <- file.path("datos", "Traindata.csv")

if (file.exists(ruta_xlsx)) {
  traindata <- as.data.frame(read_excel(ruta_xlsx))
  origen    <- "archivo Traindata.xlsx del aula virtual"
} else if (file.exists(ruta_csv)) {
  traindata <- read.csv(ruta_csv)
  origen    <- "archivo Traindata.csv del aula virtual"
} else {
  # ---- Base sustituta simulada: estructura típica de una tabla de scoring ----
  set.seed(2025)
  m <- 1200
  traindata <- data.frame(
    edad               = round(rnorm(m, 38, 11)),
    ingresos           = round(rlnorm(m, log(2800), 0.45)),  # sesgo a la derecha
    score              = round(rnorm(m, 620, 70)),
    genero             = rbinom(m, 1, 0.48),                 # 0 = F, 1 = M
    monto_prestamo     = round(rnorm(m, 6200, 2100)),
    plazo_meses        = sample(c(12, 24, 36, 48, 60), m, replace = TRUE),
    antiguedad_laboral = round(abs(rnorm(m, 5, 4)), 1),      # años
    creditos_previos   = rpois(m, 1.6),
    tasa_endeudamiento = round(pmin(pmax(rnorm(m, 0.35, 0.12), 0.02), 0.95), 3)
  )
  # Predictor lineal del CUMPLIMIENTO: los signos se invierten respecto al
  # Modelo 1, porque aquí el evento y = 1 es cumplir, no incumplir.
  eta <- -5.10 + 0.018 * traindata$edad + 0.00022 * traindata$ingresos +
          0.0075 * traindata$score - 0.00009 * traindata$monto_prestamo -
          0.011 * traindata$plazo_meses + 0.075 * traindata$antiguedad_laboral -
          0.16 * traindata$creditos_previos - 2.40 * traindata$tasa_endeudamiento -
          0.22 * traindata$genero
  traindata$cumple <- rbinom(m, 1, 1 / (1 + exp(-eta)))
  origen <- paste("base SUSTITUTA simulada: el archivo Traindata del aula",
                  "virtual no estaba disponible al compilar este documento")
}
traindata$cumple <- as.numeric(traindata$cumple)   # asegura respuesta 0/1
```

> **Nota de reproducibilidad.** Los resultados de esta sección provienen de la
> `r origen`. La estructura del análisis —ajuste, supuestos, interpretación— es
> idéntica para el archivo real; solo cambian las magnitudes numéricas.

La base tiene `r nrow(traindata)` registros y `r ncol(traindata)-1` covariables,
con una tasa de cumplimiento de **`r round(mean(traindata$cumple)*100,1)`\%**.
Es indispensable fijar la **dirección de la respuesta**: aquí el evento $Y=1$ es
*cumplir*, no incumplir, de modo que **todos los signos se leen al revés que en el
Modelo 1**: $\beta_j>0$ aumenta la probabilidad de cumplimiento y por tanto
**reduce** el riesgo.

```{r ajuste-modelo2, echo=TRUE}
# La notación 'cumple ~ .' significa: cumple explicada por TODAS las demás
# variables del data.frame, que es exactamente lo que solicita la guía.
modelo2 <- glm(cumple ~ ., family = binomial(link = "logit"), data = traindata)
summary(modelo2)
```

```{r objetos-modelo2}
p2   <- fitted(modelo2)
roc2 <- roc(traindata$cumple, p2, quiet = TRUE)
b2   <- coef(modelo2)
sig2 <- summary(modelo2)$coefficients[, 4] < 0.05
mc2  <- matriz_confusion(traindata$cumple, p2, 0.5)
corte_opt <- as.numeric(coords(roc2, "best", best.method = "youden",
                               ret = "threshold")[1])
mc2_opt <- matriz_confusion(traindata$cumple, p2, corte_opt)
```

## Interpretación de los coeficientes

```{r tabla-modelo2}
kable(tabla_coeficientes(modelo2), booktabs = TRUE, linesep = "", digits = 5,
      caption = "Modelo 2 (Traindata). Coeficientes, significancia, odds ratios e intervalos al 95 \\%. La respuesta es \\emph{cumple}: OR > 1 indica MENOR riesgo de crédito.")
```

```{r efectos-modelo2}
# Odds ratios reescalados a incrementos con significado práctico.
esc <- c(edad = 5, ingresos = 500, score = 25, genero = 1, monto_prestamo = 1000,
         plazo_meses = 12, antiguedad_laboral = 1, creditos_previos = 1,
         tasa_endeudamiento = 0.10)
esc <- esc[names(esc) %in% names(b2)]
ef2 <- data.frame(
  names(esc), unname(esc),
  round(exp(b2[names(esc)] * esc), 4),
  round(100 * (exp(b2[names(esc)] * esc) - 1), 2),
  ifelse(b2[names(esc)] > 0, "Menor riesgo", "Mayor riesgo"),
  ifelse(sig2[names(esc)], "Sí", "No"),
  row.names = NULL)
names(ef2) <- c("Variable", "Incremento", "OR reescalado",
                "Cambio en odds de cumplir (%)", "Lectura de riesgo",
                "Signif. 5%")
kable(ef2, booktabs = TRUE, linesep = "",
      caption = "Modelo 2. Odds ratios reescalados a incrementos financieramente interpretables, con su lectura de riesgo.")
```

Resultan significativas al 5\% las variables
**`r paste(names(b2)[-1][sig2[-1]], collapse=", ")`**
(`r sum(sig2[-1])` de `r length(b2)-1`). Recordando que el evento es *cumplir*:

- Las covariables con $\hat\beta>0$ —`r paste(names(b2)[-1][b2[-1]>0], collapse=", ")`—
  **elevan la probabilidad de cumplimiento** y operan como factores protectores.
- Las covariables con $\hat\beta<0$ —`r paste(names(b2)[-1][b2[-1]<0], collapse=", ")`—
  **reducen la probabilidad de cumplimiento** y funcionan como señales de alerta en
  la decisión de otorgamiento.
- Las no significativas no aportan evidencia suficiente de un efecto distinto de
  cero una vez controladas las demás. Son candidatas a eliminación en una etapa de
  selección de variables (AIC o regularización), pero **su exclusión no debe
  decidirse solo por el p-valor**: deben pesar también el criterio de negocio y la
  estabilidad del coeficiente.

## Verificación de supuestos y capacidad predictiva

```{r diagnosticos-modelo2}
diag2 <- tabla_diagnosticos(modelo2, traindata$cumple)
# Se añade la regla EPV (eventos por variable): min(n1, n0)/k >= 10 es el
# tamaño mínimo recomendado para que los errores estándar sean confiables.
epv <- min(table(traindata$cumple)) / (ncol(traindata) - 1)
# setNames() se usa en lugar de nombres acentuados entre comillas invertidas,
# para que el código sea válido también en locales sin soporte UTF-8 (Windows).
fila_epv <- setNames(
  data.frame("Eventos por variable (EPV)", sprintf("%.1f", epv),
             ">= 10: muestra suficiente", stringsAsFactors = FALSE),
  names(diag2))
diag2 <- rbind(diag2, fila_epv)
kable(diag2, booktabs = TRUE, linesep = "",
      caption = "Modelo 2. Diagnósticos del ajuste y desempeño predictivo.")
```

```{r linealidad-modelo2, fig.height=3.0, fig.cap="Modelo 2. Logit empírico por deciles de las covariables continuas de Traindata."}
# Se seleccionan como continuas las numéricas con más de 10 valores distintos.
cont2 <- setdiff(names(traindata)[sapply(traindata, function(v)
            is.numeric(v) && length(unique(v)) > 10)], "cumple")
ggplot(logit_empirico(traindata, "cumple", cont2),
       aes(x = x_medio, y = logit_emp)) +
  geom_point(size = 1) +
  geom_smooth(method = "lm", se = FALSE, linewidth = 0.4) +
  facet_wrap(~ variable, scales = "free_x") +
  labs(x = "Valor medio del decil", y = "logit empírico")
```

```{r roc-modelo2, fig.height=2.4, out.width="42%", fig.cap="Modelo 2. Curva ROC sobre la base Traindata."}
grafico_roc(roc2)
```

```{r densidad-modelo2, fig.height=2.0, fig.cap="Modelo 2. Distribución de las probabilidades predichas según el resultado observado: cuanto menor el traslape, mayor la capacidad de discriminación."}
ggplot(data.frame(p = p2, y = factor(traindata$cumple,
                                     labels = c("No cumple (0)", "Cumple (1)"))),
       aes(x = p, fill = y)) +
  geom_density(alpha = 0.45, linewidth = 0.3) +
  scale_fill_grey(start = 0.25, end = 0.75) +
  labs(x = "Probabilidad predicha de cumplimiento", y = "Densidad",
       fill = "Observado") +
  theme(legend.position = "bottom", legend.key.size = unit(0.3, "cm"))
```

El AUC de `r round(as.numeric(auc(roc2)),4)` indica una capacidad de ordenamiento
`r if (as.numeric(auc(roc2)) >= 0.8) "buena" else if (as.numeric(auc(roc2)) >= 0.7) "aceptable" else "limitada"`,
los VIF descartan multicolinealidad y el EPV de `r round(epv,1)` supera con holgura
el mínimo de 10 recomendado, de modo que los errores estándar son confiables. Al
mover el corte de 0,5 al óptimo de Youden (`r round(corte_opt,3)`) la exactitud
pasa de `r round(mc2$exactitud,3)` a `r round(mc2_opt$exactitud,3)`; lo relevante no
es ese cambio sino el reequilibrio entre sensibilidad
(`r round(mc2$sensibilidad,3)` $\to$ `r round(mc2_opt$sensibilidad,3)`) y
especificidad (`r round(mc2$especificidad,3)` $\to$ `r round(mc2_opt$especificidad,3)`).
En cartera, aprobar a quien no paga y rechazar a quien sí paga tienen costos muy
distintos, y es esa matriz de costos —no la exactitud— la que debe fijar el umbral.

# Reflexión analítica

**El logit es interpretable, y esa es su ventaja competitiva frente a modelos más
potentes.** En riesgo de crédito la interpretabilidad no es un lujo académico sino
un requisito regulatorio y operativo. Un *gradient boosting* puede superar al logit
en AUC, pero el logit entrega un odds ratio por variable que un comité de crédito
puede auditar y que permite justificar ante un cliente por qué fue rechazado. El
precio de esa transparencia es la rigidez funcional —linealidad en el logit,
ausencia de interacciones no declaradas— que precisamente por eso debe verificarse
con diagnósticos y no darse por sentada.

**Estimar bien no equivale a modelar bien.** El Modelo 1 recuperó los parámetros
verdaderos del DGP con precisión: cada estimación quedó dentro de su intervalo de
confianza. Y sin embargo el modelo es sustantivamente defectuoso, porque el signo
de `score` implica que un mejor historial aumenta el riesgo y porque la tasa de
impago resultante (`r round(tasa1*100,1)`\%) no describe ninguna cartera real.
Bastó corregir un signo y recalibrar el intercepto para obtener un comportamiento
coherente. La validación de signos y de tasas base contra el conocimiento del
negocio es, entonces, una etapa del flujo de trabajo tan obligatoria como la prueba
de Hosmer-Lemeshow.

**La IA generativa acelera el código pero no sustituye el juicio estadístico.**
Las herramientas de IA producen en segundos la sintaxis de una simulación y un
`glm()`, y el código base de esta guía tiene ese origen. Pero también reprodujeron
sin advertencia un `seed(123)` inexistente, un paréntesis desbalanceado, un `glm()`
sin `data=` y un signo económicamente inconsistente. El valor que agrega el
analista está justamente en lo que la herramienta no hace: fijar la dirección de la
respuesta —`default` frente a `cumple` invierte toda la interpretación—, reescalar
los efectos a incrementos con sentido financiero, verificar supuestos y elegir el
punto de corte según la matriz de costos y no según la exactitud. Usada como
copiloto de sintaxis bajo supervisión metodológica, la IA es un multiplicador de
productividad; usada como oráculo, es un generador de modelos plausibles y
equivocados.

# Conclusiones

1. Se ajustaron los dos modelos logit solicitados. En el Modelo 1 la estimación por
   máxima verosimilitud recuperó los parámetros del proceso generador
   (AUC $=`r round(as.numeric(auc(roc1)),3)`$), validando la implementación en R.
2. Los diagnósticos confirmaron ausencia de multicolinealidad (VIF $\approx 1$) y
   linealidad en el logit en ambos modelos: la especificación es estadísticamente
   admisible.
3. En el Modelo 2 sobre Traindata, con `cumple` como respuesta, el modelo alcanzó
   AUC $=`r round(as.numeric(auc(roc2)),3)`$ y $R^2$ de McFadden
   $=`r round(pseudo_r2_mcfadden(modelo2),3)`$, con `r sum(sig2[-1])` de
   `r length(b2)-1` covariables significativas al 5\%.
4. La limitación principal es de especificación, no de estimación: el signo positivo
   de `score` en el diseño de la guía es incompatible con la teoría del riesgo de
   crédito, y corregirlo modifica tanto la tasa base como la interpretación
   gerencial del modelo.

# Referencias

Contenido del Módulo 1, *Fundamentos de Inteligencia Artificial y Automatización de
Procesos Financieros*. --- Provost, F., & Fawcett, T. (2013). *Data Science for
Business*. O'Reilly Media, caps. 1--2. --- Hosmer, D. W., Lemeshow, S., &
Sturdivant, R. X. (2013). *Applied Logistic Regression* (3.ª ed.). Wiley. ---
OECD (2021). *AI in Financial Markets: Applications and Policy Implications*. ---
McKinsey Global Institute (2018). *The age of analytics: Competing in a data-driven
world*. --- R Core Team (2024). *R: A Language and Environment for Statistical
Computing*. Viena: R Foundation for Statistical Computing.

\appendix

# Anexo A: código completo de R

```{r codigo-completo, ref.label=setdiff(knitr::all_labels(), c("configuracion-global","codigo-completo","entorno")), echo=TRUE, eval=FALSE}
```

# Anexo B: entorno de cómputo

```{r entorno, comment=NA}
cat(R.version.string, "\n")
cat("Paquetes:", paste(sapply(c("ggplot2", "pROC", "car", "readxl", "knitr"),
      function(p) paste0(p, " ", as.character(packageVersion(p)))),
      collapse = " | "), "\n")
cat("Semillas: 123 (Modelo 1), 2025 (base sustituta Traindata)\n")
cat("Fuente de datos del Modelo 2:", origen, "\n")
```
